---
output:
  html_document: default
  pdf_document: default
---
```{r setup,eval=TRUE, echo=FALSE, message = FALSE,include=FALSE}
options(repos = c(CRAN = "https://cloud.r-project.org")) # Définition d'un mirroir pour le Cran

# Chargement des packages
#install.packages(c("ggplot2","leaflet","shiny","dplyr", "sf"))
library(ggplot2)
library(dplyr)
library(sf)
library(RColorBrewer)

# Import des dataframes pour les graphiques

df_total <- read.csv2("DATA/données_projet_DPE.csv", stringsAsFactors = FALSE)

df_filtered <- df_total

# Sous-ensembles
df_maison <- df_filtered %>%
  filter(type_batiment == "maison", surface_habitable_logement <= 350)

df_appartement <- df_filtered %>%
  filter(type_batiment == "appartement", surface_habitable_logement <= 250)

```

---
title: "Rapport statistique sur les DPE de la Savoie et la Haute-Savoie"
author: "Evan Lane et Tom Baudry"
output: html_document
---

# **Introduction**

Dans un contexte de transition énergétique et de lutte contre le réchauffement climatique, l'impact énergétique des bâtiments est un enjeu majeur pour les territoires. Le Diagnostic de Performance Énergétique (DPE) est un outil essentiel permettant d’évaluer la consommation d’énergie et l’impact environnemental des logements. Il permet d'étudier l'ensemble du parc immobilier et sert de référence pour orienter les politiques publiques d’efficacité énergétique, de rénovation et de réduction des émissions de gaz à effet de serre.

Ce rapport statistique comparare les DPE réalisés dans les départements de la Savoie et de la Haute-Savoie. Ces deux territoires de la région Auvergne-Rhône-Alpes présentent de nombreuses similitudes (reliefs montagneux, fortes activités saisonnières, beaucoup de résidences secondaires) mais aussi de fortes différences en termes de type de bâtiment, de densité urbaine, de PIB par habitant et de conditions climatiques locales. Ces facteurs peuvent influencer directement la performance énergétique des logements et la répartition des classes DPE.

On peut donc se poser la question de savoir dans quelle mesure la performance énergétique des logements diffère-t-elle entre la Savoie et la Haute-Savoie, et quels facteurs (climatiques, structurels ou socio-économiques) peuvent expliquer ces écarts observés dans les DPE ?


## Contexte géographique et sociale

Les départements de la Savoie et de la Haute-Savoie sont assez similaires sur leur géographie mais ont quelques différences au niveau de leur compositions des ménages.
En effet, la Savoie a un PIB par habitant de 32 800 € contre 29 700 € pour la Haute-Savoie, selon la CCI pour l'année 2024. Cette différence est notable, notamment pour les questions d'énergie et de logement qui sont les dépenses les plus importantes des foyers en France.

De plus, le type de logement est un peu différent entre les 2 départements avec environ 9000 maisons contre plus de 31000 appartements, ce qui fait un rapport d'environ une maison pour 3 appartements. Cette répartition va donc jouer sur les DPE de l'ensemble des départements mais la surface des logements va aussi contribuer à la répartition des DPE. 
On peut voir sur les graphiques suivants que les maisons ont majoritairement une surface comprise entre 50 et 160 m² alors que les appartements sont plutôt entre 25 et 75 m² pour la grande majorité. On observe aussi des valeurs assez extrême pour les appartements avec plus de 200 m² alors que pour les maisons, ces valeurs extrêmes sont autour des 300 m² et beaucoup plus représentées.

```{r, eval=TRUE, echo=FALSE, message = FALSE, fig.align='center', fig.width=6, fig.height=4}
    p <- ggplot(df_maison, aes(x = surface_habitable_logement)) +
      geom_histogram(
        breaks = seq(0, 350, length.out = 11),
        fill = "red",
        color = "black"
      )
    
    p +
      scale_x_continuous(limits = c(0, 350)) +
      labs(
        title = "Répartition des surfaces habitables de maisons",
        x = "Surface habitable (m²)",
        y = "Effectifs"
      ) +
      theme_light(base_size = 14) +
      theme(
        plot.title = element_text(face = "bold", hjust = 0.5),
        axis.title = element_text(face = "bold"),
        panel.grid.minor = element_blank()
      )
```

```{r, eval=TRUE, echo=FALSE, message = FALSE, fig.align='center', fig.width=6, fig.height=4}
    p <- ggplot(df_appartement, aes(x = surface_habitable_logement)) +
      geom_histogram(
        breaks = seq(0, 250, length.out = 11),
        fill = "red",
        color = "black"
      )
    
    p +
      scale_x_continuous(limits = c(0, 250)) +
      labs(
        title =  "Répartition des surfaces habitables de appartements",
        x = "Surface habitable (m²)",
        y = "Effectifs"
      ) +
      theme_light(base_size = 14) +
      theme(
        plot.title = element_text(face = "bold", hjust = 0.5),
        axis.title = element_text(face = "bold"),
        panel.grid.minor = element_blank()
      )
```

