```{r, eval=FALSE, echo=FALSE, message = FALSE}
install.packages(c("rmarkdown", "knitr", "ggplot2"))
df_total <- read.csv(file = "DATA/données_projet_DPE.csv")
```

---
title: "Rapport statistique sur les DPE de la Savoie et la Haute-Savoie"
output: html_document
date: "2025-10-16"
---

# **Introduction**

Dans un contexte de transition énergétique et de lutte contre le réchauffement climatique, l'impact énergétique des bâtiments est un enjeu majeur pour les territoires. Le Diagnostic de Performance Énergétique (DPE) est un outil essentiel permettant d’évaluer la consommation d’énergie et l’impact environnemental des logements. Il permet d'étudier l'ensemble du parc immobilier et sert de référence pour orienter les politiques publiques d’efficacité énergétique, de rénovation et de réduction des émissions de gaz à effet de serre.

Ce rapport statistique comparare les DPE réalisés dans les départements de la Savoie et de la Haute-Savoie. Ces deux territoires de la région Auvergne-Rhône-Alpes présentent de nombreuses similitudes (reliefs montagneux, fortes activités saisonnières, beaucoup de résidences secondaires) mais aussi de fortes différences en termes de type de bâtiment, de densité urbaine, de PIB par habitant et de conditions climatiques locales. Ces facteurs peuvent influencer directement la performance énergétique des logements et la répartition des classes DPE.

On peut donc se poser la question de savoir dans quelle mesure la performance énergétique des logements diffère-t-elle entre la Savoie et la Haute-Savoie, et quels facteurs (climatiques, structurels ou socio-économiques) peuvent expliquer ces écarts observés dans les DPE ?


## Contexte géographique et sociale

Les départements de la Savoie et de la Haute-Savoie sont assez similaires sur leur géographie mais ont quelques différences au niveau de leur compositions des ménages.
En effet, la Savoie a un PIB par habitant de 32 800 € contre 29 700 € pour la Haute-Savoie, selon la CCI pour l'année 2024. Cette différence est notable, notamment pour les questions d'énergie et de logement qui sont les dépenses les plus importantes des foyers en France.

De plus, le type de logement est un peu différent entre les 2 départements avec un peu plus de maison de plus de 250m² pour la Haute-savoie que pour la Savoie, comme le montre ces graphiques :

```{r, eval=FALSE, echo=FALSE, message = FALSE}
df_maison = df_total[df_total$type_batiment == "maison",]
    df_maison = df_maison[df_maison$surface_habitable_logement <=500,]
    df_maison_73 = df_maison[grepl("^73", df_maison$code_insee_ban), ]
    hist(
      df_maison_73$surface_habitable_logement,
      breaks = seq(0, 500, length.out = 11),
      xlim = c(0, 500),
      ylim = c(0, 5000),
      xlab = "Surface habitable",
      ylab = "Effectifs",
      main = "Répartition des surfaces habitables des maisons du 73",
      col = "red")
```

```{r, eval=FALSE, echo=FALSE, message = FALSE}
    df_maison = df_total[df_total$type_batiment == "maison",]
    df_maison = df_maison[df_maison$surface_habitable_logement <=500,]
    df_maison_74 = df_maison[grepl("^74", df_maison$code_insee_ban), ]
    hist(
      df_maison_74$surface_habitable_logement,
      breaks = seq(0, 500, length.out = 11),
      xlim = c(0, 500),
      ylim = c(0, 5000),
      xlab = "Surface habitable",
      ylab = "Effectifs",
      main = "Répartition des surfaces habitables des maisons du 74",
      col = "red")
```

En ce qui concerne les DPE, le constat est 